【裁判字號】    92,交上訴,137
【裁判日期】    920822
【裁判案由】    公共危險等
【裁判全文】
臺灣高等法院刑事判決                          九十二年度交上訴字第一三七號
    上  訴  人  臺灣宜蘭地方法院檢察署檢察官
    上  訴  人
    即  被  告  戊○○
    選任辯護人  陳倉富  律師
右上訴人因被告公共危險等案件，不服臺灣宜蘭地方法院九十二年度交訴字第九號，
中華民國九十二年五月二十一日第一審判決（起訴案號：臺灣宜蘭地方法院檢察署九
十二年度偵字第八十四號）提起上訴，本院判決如左：
    主  文
原判決撤銷。
戊○○從事業務之人，因業務上之過失致人於死，處有期徒刑壹年；又駕駛動力交通
工具肇事，致人死傷而逃逸，處有期徒刑捌月。應執行有期徒刑壹年伍月。
    事  實
一、戊○○平日以駕駛車輛附載工具替人綁鋼筋為業，係以駕駛為其附隨業務之人，
    於民國（下同）九十一年十一月十日上午七時二十分許，駕駛車號Ｕ三—六二九
    七號自用小貨車放置切割鋼筋之工具及綁鋼筋之鐵線前往綁鋼筋處所，沿宜蘭縣
    礁溪鄉○○村○○路南北向產業道路，由南往北方向行駛，行經宜蘭縣礁溪鄉○○路九十九之三號前之無號誌交岔路口時，本應注意汽車行駛於單行道或指定行
    駛於左側車道外，在未劃標線之道路，應靠右行駛，且行經狹路且無號誌之交岔
    路口，應減速慢行，作隨時停車之準備，且依當時天候、日間自然光線、道路無
    障礙物、視距良好之情形下，並無不能注意之情事，竟疏未注意，於行經上開無
    號誌之交岔路口時，未減速慢行，作隨時停車之準備，反貿然以高速且偏左行駛
    ，適有駕駛車牌號碼ＪＪ三—六００號機車之甲○○搭載其配偶乙○○，由宜蘭
    縣礁溪鄉○○路九十九之三號前東西向產業道路由西往東行駛而來，行經上開無
    號誌之交岔路口，亦疏未注意行經狹路無號誌之交岔路口，左方車應停讓右方車
    先行，戊○○駕駛之車輛因而與甲○○騎乘之機車發生碰撞，致乙○○受有右足
    挫傷之傷害，甲○○則受有頭、胸、腹、四肢挫傷併骨折、氣血胸、多發性損傷
    併內出血之傷害，經送醫後不治，於九十一年十一月十一日三時四十七分死亡。
    戊○○肇事後，不僅未立即下車處理，反而另起犯意駕駛其所有之前開自用小貨
    車沿上開宜蘭縣礁溪鄉南北向之產業道路往北逃逸，於逃離距現場約十餘公尺時
    ，為路人丁○○、丙○○記下車號並加以攔阻後始停車，因而查知上情。
二、案經乙○○告訴及臺灣宜蘭地方法院檢察署檢察官偵查起訴。
    理  由
一、上訴人即被告之供述及辯解：
    訊據被告戊○○固不否認其平日以駕駛車輛替人綁鋼筋為業，於上開時地駕駛車
    號Ｕ三—六二九七號之自用小貨車行經上開路段，因過失而與被害人甲○○發生
    碰撞等情，惟矢口否認其有何業務過失及駕車逃逸之犯行，辯稱：當時伊車速不
    是很快，是被害人的車速很快，撞到伊後反彈出去，車禍後，伊下車看被害人受
    傷非常嚴重，就把車子開往前面，伊是想去前面迴轉，因為伊車子保險桿被被害
    人車子撞倒掉落卡住，伊只能前進不能後退。況依現場情形，伊必須調車回頭送
    受傷嚴重之被害人至聖母醫院就診。另伊亦符合自首要件，且已與被害人達成和
    解，又被害人同屬肇事原因，應減輕伊刑責，並請予以緩刑云云。
二、認定犯罪事實所憑證據及理由：
（一）右揭事實，業據告訴人即被害人甲○○之配偶乙○○指述甚詳，並經證人丁○○、丙○○結證證述明確，復有道路交通事故調查報告表、現場照片二十四幀
      在卷可稽，而被害人甲○○確因本件車禍事故死亡，此有勘驗筆錄、相驗屍體
      證明書、驗斷書、相驗照片、財團法人天主教靈醫會羅東聖母醫院診斷證明書
      附卷可考，而告訴人乙○○亦受有右足挫傷之傷害，亦有財團法人天主教靈醫
      會羅東聖母醫院診斷證明書在卷可參，故被告確於上開時地與被害人甲○○騎
      乘之機車碰撞，且被害人甲○○、告訴人乙○○分別因本件車禍事故死亡及受
      傷，堪以認定。
（二）按汽車行駛，行經無號誌之交岔路口時，應減速慢行，作隨時停車之準備；且
      汽車除行駛於單行道或指定行駛於左側車道外，在未劃標線之道路，應靠右行
      駛，道路交通安全規則第九十三條第一項第三款、第九十五條第一項分別定有
      明文。被告係考領有適當駕駛執照之人，對於上開規定理應知之甚詳，無法諉
      為不知，自應加以注意，且觀之道路交通事故調查報告表所載，當時之路況、
      視距均良好之情形下，並無不能注意之情事，被告竟疏未注意，致與當時騎乘
      機車搭載告訴人乙○○之被害人甲○○相撞，被告有過失甚為明確。被告雖辯
      稱係被害人之機車由旁邊加速衝撞始發生車禍，惟被告車行方向路寬約六公尺
      ，其左輪煞車痕起點距路面邊緣延伸線二點四公尺，其煞車痕走向係由西南往
      東北方向延伸，顯見被告駕車應有偏左行駛之情形，且被害人甲○○機車倒地
      後之刮地痕跡長達十二公尺，更可徵被告當時之車速相當快速，臺灣省基宜區
      行車事故鑑定委員會、臺灣省車輛行車事故覆議鑑定委員會均同此認定，此有
      臺灣省基宜區車輛行車事故鑑定委員會九十一年十二月三十一日基宜鑑字第九
      一０七九八號函、臺灣省車輛行車事故覆議鑑定委員會九十二年四月一日府覆
      議字第九二一０一八八號函在卷可參，綜上所述，被告於本件車禍事故確有過
      失堪以認定，而被害人甲○○雖於行經狹路無號誌交岔路口，左方車未停讓右
      方車先行，與被告同為肇事之原因，然此僅屬被害人與有過失之問題，並無礙
      於被告過失罪責之成立。而被害人甲○○確因本件車禍事故死亡，告訴人乙○○亦受有右足挫傷之傷害，業如前述，與被告前開過失行為間有相當因果關係
      甚明，被告過失致人於死及過失傷害告訴人之事實，應堪認定。
（三）按刑法第一百八十五條之四駕駛動力交通工具肇事致人死傷而逃逸罪，係於八
      十八年四月二十一日增訂公布，並自同年四月二十三日開始生效，其增設本條
      文之立法目的，乃為維護交通，增進行車安全，促使當事人於事故發生時，能
      對被害人即時救護，減少死傷，以保護他人權益並維護社會秩序。又其立法精
      神在於交通事故一旦發生，且發生人員傷亡之情況，不論是撞人或被撞，或是
      因其他事故而造成死傷，只要是在駕駛動力交通工具過程內所發生者，參與此
      等事故過程之當事人皆應協助防止死傷之擴大，蓋如駕駛人於事故發生後，隨
      即駕車逃離現場，不僅使肇事責任認定困難，更可能使受傷之人喪失生命或求
      償無門。駕駛汽車肇事致人受傷或死亡，依道路交通管理處罰條例第六十二條
      規定，汽車駕駛人有採取救護或其他必要措施並向警察機關報告之義務，而第
      一百八十五條之四的救護義務則不以汽車駕駛人因故意或過失肇事致人傷亡為
      必要，只要其為該交通事故之現場當事人，則對事故現場之傷亡人員皆有救護
      之義務。因此，本條所欲規範者，乃當事人於交通事故發生時遺棄被害人於不
      顧的逃逸行為，且若謂當事人之救護義務須視其有無故意、過失而定，則不僅
      有違刑法第一百八十五條之四的立法目的與精神，從而，本條文之功能亦將喪
      失殆盡。故所謂駕駛動力交通工具肇事，乃指駕駛動力交通工具發生交通事故
      ，而非指因故意或過失導致事故發生而逃逸者，始成立本罪，至明。本件被告
      戊○○肇事後，不僅未立即下車處理，反而另起犯意駕駛其所有之前開自用小
      貨車沿上開宜蘭縣礁溪鄉南北向之產業道路往北逃逸，於逃離距現場約五十公
      尺時，為路人丙○○記下車號並加以攔阻後始停車等情，業據告訴人即被害人
      甲○○之配偶乙○○指述至詳，證人丁○○於警詢中證述：伊看見有一台Ｕ三
      —六二九七號之自用小貨車之司機上車並往前開了約十幾公尺，經伊喊叫要他
      不能走，伊追過去時他才停車，他未表明是肇事者，亦未告訴伊年籍資料，未
      叫伊報案等語（見相驗卷第九、十頁）；於本院調查時證稱：「我家是住在宜
      蘭縣礁溪鄉○○村○○路九九之三號，離案發現場只有五公尺（於原審稱十幾
      公尺），我當時有聽到告訴人乙○○在大聲哭，我就趕快下樓查看，我在我家
      家出口處，我就看到被告戊○○正要上他的三菱的箱型小貨車，並開車要往礁
      溪的方向開走，我有走到肇事的那裡看，當時我看到被告戊○○已開車走了十
      公尺，我就趕到被告戊○○的車子前面，我怕他逃逸，我跑過去時，被告戊○○他的車子還有在行駛，但開的很慢，因為小貨車的輪胎被撞歪的保險桿卡住
      ，所以無法再前進，我到戊○○的車子前面，我怕他再逃逸，我跑過去，他還
      再開，我就喊叫不能走，但車子還是有前行了三、四公尺，剛好我也快追上被
      告戊○○，被告戊○○他說他要把車子停下來回頭載傷著送醫，並說車子卡住
      不能開，被告戊○○就下車到後面行李箱拿扳手工具，我們合力才把保險桿卡
      是我母親報警的，也是我與我父親丙○○把傷者扶上車並叫被告戊○○開車送
      傷者到院醫院就醫」、「（問：你喊叫被告戊○○不要走，被告戊○○是否還
      有開車前行？）我喊叫不要走，我爸爸丙○○也有喊不要走，但是被告戊○○
      還是有前進了三、四公尺，如果被告戊○○要迴車、轉彎，在我家隔壁那裡就
      有空地就可以迴轉了，我家在宜蘭縣礁溪鄉○○村○○路九九之三號及隔壁的
      鄰居前面都有空地可以迴轉，不需要在開車前行十公尺再行迴轉，且車禍發生
      當時，在我下樓的時候，被告戊○○的車子是停在我家隔壁的前面，當時我爸
      爸是在種蕃茄，我下樓的時候，我爸爸、媽媽已經在現場，我與我爸爸丙○○
      都有喊叫不要走，被告戊○○的車子還是有前進了三、四公尺」、「（問：被
      告戊○○有無倒車的動作？）被告戊○○並沒有倒車的動作」等詞（見本院九
      十二年七月十七日訊問筆錄）明確，核與證人丙○○證述：伊聽到撞擊聲，看
      見Ｕ三—六二九七號之自用小貨車要開車逃跑，伊即叫「你撞到了還要跑」，
      Ｕ三—六二九七號車就停住，伊在距離肇事地點約五十公尺處將Ｕ三—六二九
      七號車攔下，伊攔下該車之駕駛後，駕駛沒說話，該駕駛沒有喝酒情形。警方
      所查獲Ｕ三—六二九七號（車主：志通企業社），駕駛人戊○○即是伊所攔住
      肇事車輛之駕駛人等語（見相驗卷第一二至一五頁），其主要情節相符，被告
      駕車肇事後竟隨即駕車離去，未對被害人採取任何救護或其他必要措施，與刑
      法第一百八十五條之四所欲規範之目的相符，已可認定。被告雖辯稱：伊於車
      禍發生後，車子有停下來，是要到空地上迴轉，就把車子開往前面，伊是想去
      前面迴轉，因為伊車子保險桿被被害人車子撞倒掉落卡住，伊只能前進不能後
      退。況依現場情形，伊必須調車回頭送受傷嚴重之被害人至聖母醫院就診云云
      。辯護人並為被告辯護稱：如被告欲逃逸，逕可往礁溪方向駕駛，因礁溪方向
      沒有什麼大醫院，被告係欲迴車將被害人載往宜蘭、羅東方向醫院醫治云云。
      惟查，依上開證人所證，本件肇事後，被害人已躺臥於地上，未知生死，被告
      當應立即停車並上前察看被害人之受傷情況，對被害人採取適當救護或其他必
      要措施，實無再上車將車迴轉之必要，且證人丁○○亦證述被告之車輛因遭保
      險桿卡住，於往前開約五公尺後即無法再開動，而車子可以倒退，且若被告戊○○要迴車、轉彎，在伊家隔壁空地就可以迴轉，毋庸再開車前行十公尺再行
      迴轉等語，並有現場照片顯示肇事現場隔壁即有開放式庭院可供迴車足佐（見
      相驗卷第二十二頁），故當時被告之車輛並無只能前進不能後退之情事，且非
      欲前行迴轉將被害人送醫，顯見被告明知車禍事故發生有人恐因此傷亡，仍駕
      車逃離現場，因證人丁○○、丙○○之阻攔始停車，被告所辯伊車輛保險桿已
      掉落卡住，只能前進不能後退，伊是想去前面迴轉始將車駛離，且須調車回頭
      告肇事後駕車逃離現場之距離，雖證人丙○○於偵查中證稱：伊在距離肇事地
      點約五十公尺處將Ｕ三—六二九七號車攔下等語（見相驗卷第一二至一五頁）
      ，惟據被告於偵查中供承伊撞到人後往前開約十幾公尺（見相驗卷第四十六頁
      ），徵諸證人丁○○於警詢中證述：伊看見自用小貨車司機上車並往前開了約
      十幾公尺，經伊喊叫要他不能走，伊追過去時他才停車等語（見相驗卷第九、
      十頁），於原審調查時證稱：我看到離我家有十幾公尺的地方有一輛小貨車的
      司機要上車，我走到離我家十公尺左右的車禍現場有人躺在地上，我看那小貨
      車的司機要把車開走，我叫他不要開，他還是往前開，開約有五公尺左右，我
      就跑過去，那時他已經停下來，因為車子的保險桿卡住輪胎（見原審九十二年
      二月十三日訊問筆錄），於本院調查時證稱：「當時我看到被告戊○○已開車
      走了十公尺：：我怕他再逃逸，我跑過去，他還再開，我就喊叫不能走，但車
      子還是有前行了三、四公尺，剛好我也快追上被告戊○○」、「我喊叫不要走
      ，我爸爸丙○○也有喊不要走，但是被告戊○○還是有前進了三、四公尺」等
      詞（見本院九十二年七月十七日訊問筆錄），告訴人乙○○於警詢中亦陳稱：
      該車欲逃逸，離開現場往礁溪方向二十公尺，經現場旁人將車攔下等語（見相
      驗卷第六頁反面），綜合觀察，被告肇事後駕車逃離現場之距離應以十餘公尺
      為可採，併予敘明。
（四）告訴人另指述被告係酒後駕駛，故二十四小時後才到案說明云云（見本院卷第
      九六頁）。然查：被告酒測合格，有被告酒測值表附卷足參（見相驗卷第一七
      頁），且依證人丙○○上開：伊攔下該車之駕駛後，駕駛沒說話，該駕駛沒有
      喝酒情形之證詞，被告應非酒後肇事。此外，復查無其他證據足資證明被告係
      酒後開車肇事，是告訴人前開指述，尚屬無憑。
（五）綜上所述，被告所辯顯係卸責之詞，不足採信。被告過失致死、過失傷害及肇
      事逃逸犯行堪以認定，應依法論科。
三、論罪：
    按刑法上所謂業務，係指個人基於其社會地位繼續反覆所執行之事務，其主要部
    分之業務固不待論，即為完成主要業務所附隨之準備工作與輔助事務，亦應包括
    在內（參照最高法院七十一年台上字第一五五０號判例要旨）。查被告戊○○平
    日以駕駛車輛替人綁鋼筋為業，其肇事當日亦是欲駕駛上開車輛前往綁鋼筋處所
    工作，且上開車輛上尚放置有切割鋼筋之工具及綁鋼筋之鐵線，為被告所自承（
    見原審卷第二三頁、本院卷第五七頁），是被告為完成其主要綁鋼筋業務所附隨
    之駕駛輔助事務，亦屬被告之業務，被告為從事業務之人無訛。核被告所為係犯
    刑法第二百七十六條第二項之業務過失致死罪、第二百八十四條第二項前段之業
    務過失傷害罪及刑法第一百八十五條之四之駕駛動力交通工具肇事逃逸罪（公訴
    人起訴時誤為過失致死罪及過失傷害罪，惟上訴時業已變更為業務過失致死罪、
    業務過失傷害罪，併此敘明）。被告以一業務過失行為，同時造成被害人甲○○
    死亡及告訴人乙○○受傷之結果，為想像競合犯，應從一重之業務過失致死罪處
    斷。被告所犯業務過失致死罪與駕駛動力交通工具肇事逃逸罪二罪間，犯意各別
    ，行為不同，罪名互異，應予分論併罰。另被告辯稱：伊符合自首要件，應減輕
    其刑云云，然查：依證人即承辦本件車禍案件之警員蕭明山於本院調查中證述：
    「（問：本案是否你承辦的？如何查獲被告戊○○肇事？）當時我是宜蘭縣警察
    局礁溪分局警備隊車禍處理小組的組員，當初派出所是跟據證人的指證才查到車
    號Ｕ三─六二九七號自小客車，車號是四城派出所根據民眾提供的車號查到的，
    車主是被告戊○○，所以四城派出所的警察是在九十一年十一月十日下午二點有
    到戊○○的住家，是位於宜蘭縣宜蘭市○○路三八巷七七弄一Ｏ三號去查訪，因
    為查訪不到被告戊○○，就請宜蘭縣警察局礁溪分局三組開立到場通知書到局說
    明，被告戊○○是在九十一年十一月十日晚上七時才到分局說明，當時我在外面
    擔任警備隊的巡邏工作，不是局裡，是值班的人通報叫我回到警備隊處理被告戊○○的案件，因為被告戊○○到警備隊內，因是通知被告戊○○到車禍處理小組
    說明案情，所以我回到警備隊後，我有聯絡四城派出所的人來接被告戊○○去說
    明，但四城派出所的警員沒有空，所以就由我帶被告戊○○到四誠派出所說明，
    在被告戊○○接到到案通知書之前，就已經查到車主是被告戊○○，我在案發時
    有到案發現場，但之後其他的事情我就沒有再介入」等語（見本院九十二年七月
    二十四日訊問筆錄），警員於被告到案說明前業已發覺被告為本件車禍事故肇事
    者，是被告不符合刑法第六十二條自首要件甚明，被告此部分辯解應不足採。
四、撤銷改判及科刑審酌事項：
（一）原審為被告科刑判決之諭知，固非無見。惟本件被告為從事業務之人，核其所
      為係犯刑法第二百七十六條第二項之業務過失致死罪、第二百八十四條第二項
      前段之業務過失傷害罪及刑法第一百八十五條之四之駕駛動力交通工具肇事逃
      逸罪，業如前述，原審認被告駕駛車輛非其附隨行為，尚難構成業務過失，認
      事用法即有未洽。又被告肇事後未立即下車處理，另起犯意駕駛其所有之前開
      自用小貨車沿上開宜蘭縣礁溪鄉南北向之產業道路往北逃逸，於逃離距現場十
      餘公尺時，為路人丙○○記下車號並加以攔阻後，始停車，原審認被告肇事後
      駕車逃離距現場十餘公尺，事實認定亦有未合。公訴人上訴意旨認被告係犯業
      務過失致死罪、業務過失傷害罪，指摘原判決不當，即有理由，至被告上訴謂
      其未肇事逃逸，且符合自首要件，且已與被害人達成和解，又被害人同屬肇事
      原因，應減輕伊刑責，並請予以緩刑云云，指摘原判決不當，然被告肇事後駕
      車逃離現場為路人加以攔阻後始停車，又不符自首規定，已如前敘，其未與被
      害人家屬達成和解，亦經其自承在卷，且經告訴人指述明確（均見本院卷第三
      五頁），其提出之同意書（見原審卷第四一頁）並未經被害人家屬簽名同意，
      亦徵被告與被害人之家屬尚未達成和解，而其與被害人同屬肇事原因一情，復
      經原審予以審酌，故被告之上訴即無理由。惟原判決既有上開可議之處，應由
      本院予以撤銷改判。
（二）爰審酌被告駕車造成一死一傷之情節嚴重，且事後並未停車救助反駕車逃逸，
      因路人之攔阻始停車，心存僥倖卸責、被害人甲○○與有過失之過失程度、其
      所生交通安全之危害，且迄未賠償被害人家屬損害，及其犯罪後仍否認肇事逃
      逸之態度等一切情狀，茲就上述二罪，各量處如主文所示之刑，並定其應執行
      刑。
五、法律之適用：
據上論斷，應依刑事訴訟法第三百六十九條第一項前段、第三百六十四條、第二百九
十九條第一項前段，刑法第二百七十六條第二項、第二百八十四條第二項前段、第一
百八十五條之四、第五十一條第五款、第五十五條，罰金罰鍰提高標準條例第一條前
段，判決如主文。
本案經檢察官鄭龍照到庭執行職務。
中      華      民      國      九十二      年    八    月    二十二    日
                              臺灣高等法院交通法庭
                                  審判長法  官  溫  耀  源
                                        法  官  何  菁  莪
                                        法  官  邱  同  印
右正本證明與原本無異。
如不服本判決，應於收受送達後十日內向本院提出上訴書狀，其未敘述上訴之理由者
並得於提起上訴後十日內向本院補提理由書（均須按他造當事人之人數附繕本）。
                                        書記官  莊  昭  樹
中      華      民      國    九十二    年      八      月    二十二    日
附錄本判決論罪科刑法條：
刑法第一百八十五條之四
駕駛動力交通工具肇事，致人死傷而逃逸者，處六月以上五年以下有期徒刑。
刑法第二百七十六條
因過失致人於死者，處二年以下有期徒刑、拘役或二千元以下罰金。
從事業務之人，因業務上之過失犯前項之罪者，處五年以下有期徒刑或拘役，得併科
三千元以下罰金。
刑法第二百八十四條
因過失傷害人者，處六月以下有期徒刑、拘役或五百元以下罰金，致重傷者，處一年
以下有期徒刑、拘役或五百元以下罰金。
從事業務之人，因業務上之過失傷害人者，處一年以下有期徒刑、拘役或一千元以下
罰金，致重傷者，處三年以下有期徒刑、拘役或二千元以下罰金。


司法院資訊處製作；財團法人民間司法改革基金會備份。
